臺灣高等法院臺中分院民事判決　九十一年度重上字第一二六號
　　　上　訴　人　　甲○○
　　　被上訴　人　　乙○○
　　　　　　　　　　　　　　　.
右當事人間請求土地所有權移轉登記事件，上訴人對於中華民國九十一年六月二十八
日臺灣臺中地方法院九十一年度重訴字第一０五號第一審判決提起上訴，本院判決如
左：
　    主　    文
上訴駁回。
第二審訴訟費用由上訴人負擔。
    　事　    實
甲、上訴人方面：
一、聲明：
    （一）、原判決關於上訴人敗訴部分廢棄。
    （二）、被上訴人在第一審之訴駁回。
    （三）、第一、二審訴訟費用均由被上訴人負擔。
二、陳述：
    （一）、上訴人對於系爭鬮分證書之真正，並不加爭執，但兩造及訴外人張明深
            於七十五年十二月三十日訂立之鬮分證書，就系爭土地上訴人應為所有
            權移轉登記予被上訴人部分，上訴人主張係屬無效，其餘關於契約不成
            立及時效問題，均不再主張。
    （二）、系爭土地為農地，其所有權移轉之承受人應以具有自耕能力為限，被上
            訴人主張伊具有自耕能力，上訴人否認之，依法應由被上訴人負舉證責
            任：
            １、七十五年當時有效適用之土地法第三十條規定：私有農地所有權之
                移轉，其承受人以能自耕為限，並不得移轉為共有，但因繼承而移
                轉者，得為共有。違反前項規定者，其所有權之移轉無效。又承受
                私有農地所有權之人，有無自耕能力，應以承受時為準，如其承受
                時無自耕能力，即係以不能之給付為契約標的，依民法第二百四十
                六條第一項規定，此項契約應屬無效，不因嗣後承受人取得自耕能
                力而使原來無效之契約，成為有效（八十二年台上字第二八０五號
                判決可考）。
            ２、本件鬮分證書係訂立於七十五年十二月三十日，系爭土地之地目為
                田，依土地分區使用為農業區農業用地，依法屬於農地，依當時有
                效適用之土地法第三十條規定，私有農地所有權之移轉，以其承受
                人應能自耕為限，如承受人無自耕能力者，即係以不能之給付為契
                約標的，該移轉契約為無效。
            ３、被上訴人提出七十七年至七十九年之帳冊影本，係被上訴人自行塗
                撰之文書，依法毫無證據力，該帳冊屬七十七年以後之帳冊，並非
                系爭鬮分證書訂立時即七十五年十二月三十日之帳冊，依法更無證
                據力；被上訴人另主張雙方約定於系爭土地可以移轉時再辦理移轉
                登記云云，上訴人亦為否認，即鬮分證書亦無特別約定將來法令變
                更或被上訴人退休等可移轉時再將土地移轉登記之記載。
            ４、鬮分證書附表二土地標示表第十七行，記載台中市西屯區○○○段
                第二四二地號地目田面積０．二六四三公頃，權利範圍十八分之十
                一，鬮分後取得所有權為被上訴人（鬮分前係上訴人所有），亦即
                被上訴人取得上訴人所有之應有部分十八分之十一，並依附註或附
                帶批明之約定，應分別辦理移轉登記及負擔登記等費用，然被上訴
                人當時並無自耕能力，是有關系爭土地之所有權移轉契約，依照土
                地法第三十條及最高法院判決意旨依法當然無效，被上訴人依據無
                效之契約，請求移轉登記，顯為法律所不允許，原判決未為審究，
                顯為重大違誤。
    （三）、被上訴人早年即從事教育工作，連續擔任公立學校教師或教育行政人員
            ，現任國立台中特殊教育學校校長，依法毫無自耕能力：
            １、被上訴人於四十九年七月間自省立台中師範畢業後，於同年八月起
                至五十二年九月止，任教於台中市西屯國小，五十二年九月起至五
                十五年七月止，就讀於省立師範大學三年制童教科，六十五年十二
                月起至八十三年二月止，任教於省立台中啟聰學校，並自六十五年
                十二月二十二日起兼任總務主任，現為國立台中特殊教育學校校長
                ，亦即被上訴人先後從事公立學校教職工作及擔任公立學校校長，
                依法屬於公立學校教員或教育行政人員，依內政部自耕能力證明書
                申請核發注意事項規定，被上訴人毫無自耕能力，因此，被上訴人
                自始至終毫無具備自耕能力，訂立鬮分證書之七十五年當時亦無自
                耕能力，依法自無承受系爭土地之資格，所為移轉系爭土地應有部
                分之契約，依法無效。
            ２、至土地法第三十條農地移轉承受人之資格規定，雖經八十九年一月
                二十六日修正而廢除自耕能力之限制，但有關農地之自耕能力限制
                規定仍應以承受時為準，承受當時如無自耕能力，其契約即為無效
                ，已屬無效之契約不因法律之修正或廢止而回復有效。
    （四）、被上訴人前取得系爭土地應有部分十八分之二之事實，係因實施耕者有
            其田條例相關規定取得，並非因有自耕能力而取得：
            １、被上訴人於四十三年九月三十日依據實施耕者有其田條例相關規定
                ，「自耕保留土地持分交換移轉」之名義與上訴人及同胞兄弟張明
                深分別取得十八分之二或十八分之五，有當時之土地謄本可證。
            ２、被上訴人為二十九年二月二十五日出生，四十二年九月進入台中一
                中初中部，四十五年七月畢業，四十三年當時年僅十四歲，為台中
                一中初中部學生肄業中，根本毫無自耕能力，伊係因實施耕者有其
                田條例之相關規定取得應有部分，要難作為具有自耕能力之依據。
                至於被上訴人所援用之內政部七十四年台內戶字第二九九七七三號
                函要旨係指原從事農業而取得耕地所有權之公務員，嗣因轉業公務
                員者，並不影響其原來所有耕地之權益，又祖產農地之繼承，亦不
                因具有公務員之身分而喪失繼承之權益，亦即私有耕地之承受人以
                有自耕能力規定，並無影響原已合法取得耕地之效力及因繼承而移
                轉之權益，與本案被上訴人於七十五年當時自始至終，均為公務員
                ，毫無自耕能力之情形無關。
三、證據：除援用第一審所提證據外，補提出：剪報影本一份、最高法院八十二年度
    台上字第二八０五號民事判決影本一份、分區使用證明書一份、舊土地法條文影
    本一份、九十一年度台上字第六九四號民事裁定影本一份、土地登記簿謄本一份
    、自耕能力證明書申請核發注意事項影本一份為證，並聲請本院向教育部調取被
    上訴人之全部人事資料及國立台中特殊教育學校調取被上訴人之公務人員履歷資
    料文件。
乙、被上訴人方面：
一、聲明：求為判決如主文所示。
二、陳述：除與原判決記載相同者，茲引用之外，補稱：
    （一）、上訴人上訴意旨略以：「系爭土地為農地，其所有權移轉之承受人應以
            具有自耕能力為限．．．被上訴人自始至終毫無具備自耕能力，訂立鬮
            分證書之七十五年當時亦無自耕能力，依法自無承受系爭土地之資格，
            所為移轉系爭土地應有部分之契約，依法無效」云云；按民事訴訟法第
            四百四十七條第四款規定，當事人得提出新攻擊或防禦方法，但因當事
            人故意或重大過失未於第一審程序提出者，第二審法院得駁回之。本件
            上訴人於第二審程序中，另行提出新攻擊防禦方法，主張被上訴人無自
            耕能力乙節，此一事實自締約當時迄今，兩造均知之甚稔，上訴人遲至
            第二審程序中始提出此一新攻擊防禦方法，顯有故意或重大過失，依修
            正後民事訴訟法改採嚴格續審制之精神，應將上訴人之主張駁回之。
    （二）、按：
            １、民法第二百四十六條第一項規定：「以不能之給付為契約標的者，
                其契約無效。但其不能情形可以除去，而當事人訂約時並預期於不
                能之情形除去後為給付者，其契約仍為有效」。
            ２、以不能之給付為契約之標的，如其不能情形可以除去，而當事人訂
                約時預期於不能之情形除去後為給付者，依民法第二百四十六條第
                一項但書規定，固應認其契約仍為有效，最高法院七十年台上字第
                四五三七號判例足資參照。
            ３、農地承受人能否自任耕作所承受之農地，係屬事實認定問題，其立
                證方法，非以鄉、鎮、市區公所核發之自耕能力證明書為唯一之證
                據，即已取得自耕能力證明書，法院仍應就具體個案，斟酌全辯論
                意旨及調查證據之結果，就其是否具有自耕能力為實體之認定，最
                高法院八十六年台上字第一三一五號裁判著有明文。
            ４、「關於耕地之買賣，承買人雖係無自耕能力之人，惟如約定由承買
                人指定登記與任何有自耕能力之第三人或具體約定登記與有自耕能
                力之特定第三人，即非民法第二百四十六條第一項以不能之給付為
                契約之標的，難認其契約為無效。而此項約定，並不以訂立書面為
                必要，倘訂約當時，當事人確有此項合意，雖未明訂於買賣契約條
                款之中，亦不得因此而謂其契約為無效。」，最高法院八十二年台
                上字第二五０七號裁判意旨參照。
            ５、土地法第三十條係就私有農地所有權移轉之物權行為所作之強制規
                定，關於約定負擔移轉該項土地所有權之債務債權行為，並不在限
                制之列，最高法院八十二年台再字第七二號裁判、同院八十一年台
                上字第一九八九號裁判意旨參照。
            ６、「私有農地之移轉，土地法第三十條雖限於承買人以承受後能自耕
                者為限，惟依最高法院六十六年台上字第二六五五號、七十年台上
                字第四五三七號判決略以：『約定出賣私有農地與無自耕能力人之
                買賣契約，除有民法第二百四十六條第一項但書及第二項之情形外
                ，依同條第一項前段規定，其契約應屬無效』之意旨以觀，只要當
                事人表明，將來法令解禁後，辦理所有權移轉登記，不問有無解禁
                之可能，即符合民法第二百四十六條第一但書規定契約為有效，公
                證人應予公證或認證。」，司法院民事廳七十二年二月二十二日（
                72）廳民一字第０一一九號研究意見、八十二年七月二十三日（82
                ）廳民一字第一有三七００號研究意見參照。
    （三）、本件於鬮分證書訂立時，均同意以契約所載之內容為分割之方法，且雙
            方均明知被上訴人為公教人員，礙於法令無法立即辦理所有權移轉登記
            ，惟兄弟三人均確實從事農作，故約明待將來法令變更或被上訴人退休
            取得自耕農證明等可移轉時，再將系爭土地移轉登記予被上訴人，故於
            鬮分證書中有附帶批明「三兄弟鬮分後，各自取得之不動產，如要辦理
            不動產所有權移轉登記時，各自隨時備齊移轉登記必需之證件後，提交
            需要辦理所有權移轉登記者辦理之，絕不得藉故刁難或要求其他之補償
            等情事，屬實無訛」之記載。而訂約當時在場之見證人范錦章為土地代
            書，其對雙方曾就此為討論之過程，知之甚稔，雙方豈會明知不得移轉
            而為移轉之約定？雙方既已約明俟日後可移轉時，再為移轉登記，故並
            無上訴人所言之情形。揆諸前揭法律規定及實務見解，當事人既於訂約
            時，已預期於不能之情形除去後始為給付，則其契約仍為有效。
    （四）、上訴人以被上訴人於鬮分證書中並未明確約明前揭情事，而否認曾有此
            合意，惟由最高法院八十二年台上字第二五０七號裁判可知，此項約定
            當非以訂立書面為必要，須審酌當時一切情狀及鬮分證書中之所有約定
            條款。本件鬮分證書中雖未逐字約明上訴人所指之文字，惟由全部內容
            及自繼承發生時起至訂立鬮分證書時止之一切情狀，均不難得知對於被
            上訴人礙於法令，無法立即辦理移轉登記乙情，兄弟間均知之甚稔，故
            而於鬮分證書中方有「三兄弟鬮分後，各自取得之不動產，如要辦理不
            動產所有權移轉登記時，各自隨時備齊移轉登記必需之證件後，提交需
            要辦理所有權移轉登記者辦理之，絕不得藉故刁難或要求其他之補償等
            情事，屬實無訛」之附記，否則何須先將土地信託在上訴人名下？又何
            須有「附帶批明」之記載？上訴人昧於事實，以此置辯，顯不可取。
    （五）、綜合前揭實務見解可得出：移轉私有農地與無自耕能力人之契約，並非
            當然無效，而須視有無民法第二百四十六條第一項但書或第二項規定之
            適用，而區分其結果，經參照實務見解，係指當事人間有下列情形之一
            ：１約定由承買人指定登記與任何有自耕能力之第三人。２具體約定登
            記與有自耕能力之特定第三人。３約定待承買人自己有自耕能力時方為
            移轉登記。４約定該項耕地之所有權移轉與無自耕能力之特定第三人，
            待該第三人有自耕能力時再為移轉登記。５約定預期於該農地變更為非
            農地時，始移轉登記所有權與買受人。本件應屬於３、５兩類型，依法
            應為有效契約。上訴人未就此加以詳究，一再指稱被上訴人無自耕能力
            ，系爭鬮分證書之約定即屬無效，實有未洽，亦不足取。
    （六）、被上訴人就系爭農地早已於四十三年間，取得十八分之二之持分，為土
            地共有人之一，雖其事後成為公教人員，惟此不並影響其所有耕地之權
            益，今雙方約定就同一筆土地之持分為移轉，應無悖於土地法之立法精
            神。參諸內政部（74）台內戶字第299773號函釋可知，自耕能力之認定
            係採實質審查認定，與國民身分證職業欄之記載無關，及土地法第三十
            條第一項規定之立法意旨，在於貫徹耕者有其田之基本國策，防止農地
            由無自耕能力之人承受以供耕作以外之用途，藉以發揮農地之效用。本
            案被上訴人雖不具有「自耕農」身分，惟其於公務之餘，亦從事農耕，
            且於被上訴人交付系爭土地後，亦加以耕耘，確實發揮農地之效用，此
            有被上訴人在系爭土地上從事農作所支出之費用記錄在卷可稽，而揆諸
            前揭最高法院八十六年台上字第一三一五號裁判見解，自耕能力證明書
            並非為唯一證據，本件被上訴人既事實上從事農作，則應屬有自耕能力
            之人，故兩造之約定當無違反土地法之規定為是。
    （七）、上訴人所援用之最高法院八十二台上字第二八０五號裁判（上訴人誤植
            為「判例」），經細繹其內容，核與本案之情形迥異，實不足據為被上
            訴人不利之認定依據，上訴人援引該判決，並無拘束本案之效力。
    （八）、綜上所述，本件被上訴人雖無自耕能力，惟並非無自耕能力之人所締結
            之契約即屬無效，兩造既均已同意待日後被上訴人退休後取得自耕能力
            時或系爭土地變更為非農地時，再為移轉登記，則自已符合民法第二百
            四十六條第一項但書規定，該契約應屬有效。
三、證據：除援用第一審所提證據外，補提出：帳冊影本五頁、內政部資料、最高法
    院七十年度台上字第四五三七號判例、八十二年度台上字第二五０七號判決、八
    十二年度台再字第七二號判決、鬮分證書節錄等件影本各一份、司法院民事廳研
    究意見之資料影本二份為證，並聲請傳訊證人范錦章、張明深。
丙、本院依上訴人之聲請，向教育部調取被上訴人之全部人事資料及向國立台中特殊
    教育學校調取被上訴人之公務人員履歷資料文件。
      理　　　由
甲、程序方面：
一、按訴狀送達後，原告不得將原訴變更或追加他訴，但擴張或減縮應受判決事項之
    聲明者，不在此限，民事訴訟法第二百五十五條第一項第三款定有明文。本件被
    上訴人（即原告）於訴狀送達後，將其應受判決事項之聲明由「被告（即上訴人
    ）應將其坐落台中市○○區○○段第七四０地號土地所有權移轉登記予原告」，
    變更為「被告應將其所有坐落台中市○○區○○段第七四０地號、地目田、面積
    二八三一點三三平方公尺、應有部分十八分之十一之土地所有權移轉登記予原告
    」，係就系爭土地之應有部分為減縮聲明，經核與上開規定相符，應予准許，事
    涉程序，合先敘明。
二、按當事人於第二審程序得提出新攻擊或防禦方法，但因當事人故意或重大過失未
    於第一審程序提出者，第二審法院得駁回之，觀諸民事訴訟法第四百四十七條第
    四款之規定即明。經查本件上訴人於原審係主張兩造間之系爭契約不成立，並抗
    辯稱被上訴人之請求權時效業已消滅，但不主張契約無效，嗣於本院審理中改稱
    上訴人主張契約無效，對契約不成立不爭執，時效問題亦不再主張（見本院卷第
    八九頁），此乃上訴人新攻擊防禦方法之提出，本院認為上訴人在原審雖不主張
    ，為完全保護其利益，自得於本院再為主張，被上訴人認為上訴人應有因故意或
    重大過失而未於原審程序提出，自不得於本院再為新攻擊防禦方法之提出云云，
    似有誤會，併予敘明。
乙、實體方面：
一、本件被上訴人於原審起訴主張伊與上訴人及訴外人張明深係兄弟，兩造之父親張
    鉗於六十八年三月十七日（被上訴人九十一年六月十四日於原審庭提之民事起訴
    狀記載為六十九年間）過世後，共同繼承家產，並未分家，至七十五年十二月十
    二日，因上訴人要求分家，三兄弟遂數次商議，將所繼承之不動產、動產作公平
    分配，至七十五年十二月三十日始達成協議並簽訂鬮分證書，鬮分證書中明訂上
    訴人應將原登記於其名下之坐落台中市西屯區○○○段第二四三地號（重編後新
    地號為台中市○○區○○段第七四０地號）、地目田、面積二八三一．三三平方
    公尺、權利範圍十八分之十一之土地所有權移轉登記予被上訴人，而鬮分證書中
    之其他約定均已履行完畢，僅上訴人所有系爭土地之所有權卻遲遲不肯移轉登記
    予被上訴人，為此依鬮分證書之約定，請求上訴人履行契約等語，嗣於本院審理
    時補稱對於伊自四十九年八月間起，即任公職迄今之事實，並不加爭執，然系爭
    土地自七十五年間起，即由被上訴人耕作，被上訴人雖不具有「自耕農」身分，
    惟於公務之餘，亦從事農耕，應屬有自耕能力之人，故兩造之約定，當無違反土
    地法之規定，再者，兩造於簽立鬮分證書時，亦有約明待將來法令變更或被上訴
    人取得自耕能力可移轉時，再將系爭土地之所有權移轉登記予被上訴人等情。
二、上訴人對於兩造及訴外人張明深係兄弟，兩造之父親張鉗於六十八年三月十七日
    過世，兩造與張明深於七十五年十二月三十日簽訂鬮分證書，鬮分證書中訂明上
    訴人應將原登記於其名下之坐落台中市西屯區○○○段第二四三地號（重編後新
    地號為台中市○○區○○段第七四０地號）、地目田、面積二八三一．三三平方
    公尺、權利範圍十八分之十一之土地所有權移轉登記予被上訴人，但迄未為所有
    權移轉登記等事實，雖均不加爭執，但否認被上訴人主張兩造有須待被上訴人取
    得自耕能力時，系爭土地始為所有權移轉登記之約定，並以簽訂系爭鬮分證書時
    ，被上訴人並不具有自耕能力，則兩造就系爭土地所有權移轉登記部分之約定，
    即屬無效諸語資為抗辯。
三、兩造不爭執之事實：上訴人對於兩造及訴外人張明深係兄弟，兩造之父親張鉗於
    六十八年三月十七日過世，兩造與張明深於七十五年十二月三十日簽訂鬮分證書
    ，鬮分證書中訂明上訴人應將原登記於其名下之坐落台中市西屯區○○○段第二
    四三地號（重編後新地號為台中市○○區○○段第七四０地號）、地目田、面積
    二八三一．三三平方公尺、權利範圍十八分之十一之土地所有權移轉登記予被上
    訴人，但迄未為所有權移轉登記等事實，均不加爭執，並有被上訴人提出之鬮分
    證書影本一件、系爭土地之土地登記簿謄本一件及九十年十一月十三日台中市西
    屯區調解委員會通知影本一件存卷可稽，而依卷附系爭土地之登記簿謄本載明，
    上訴人取得系爭土地所有權被繼承人張鉗所有部分之十八之九，其原因發生日期
    係六十八年三月十七日（見本院卷第九十八頁），足見兩造之父張鉗係於六十八
    年三月十七日過世，應可認定，是此部分之事實，自堪信為真實，當可採信。
四、當事人爭點的論斷：上訴人於原審雖主張兩造間之系爭契約不成立，並抗辯稱被
    上訴人之請求權時效業已消滅，但於本院審理時，對於系爭鬮分證書之真正，並
    不加爭執，但改稱訂立鬮分證書時，被上訴人並不具有自耕能力，復未約定須待
    被上訴人取得自耕能力而能為所有權移轉登記時，始為所有權移轉登記，則就此
    部分之約定，即屬無效諸語為辯，並稱其餘關於契約不成立及時效問題，均不再
    主張等語，因此，本件所應審究者，乃於簽立鬮分證書時，被上訴人是否具有自
    耕能力﹖如否，則有無就系爭土地所有權，須待被上訴人取得自耕能力而能為所
    有權移轉登記時，始為所有權移轉登記之約定而已。茲分述如左：
    （一）、經查被上訴人係二十九年二月二十五日出生，其於四十三年九月三十日
            因自耕保留土地持分交換移轉取得系爭土地所有權十八分之二，當時被
            上訴人係於省立台中一中初中部就讀之學生等事實，有卷附教育部函檢
            附被上訴人個人之人事資料影本及系爭土地重編前之土地登記簿謄本存
            卷可稽（見本院卷第八十、九十七頁），顯然被上訴人取得此部分系爭
            土地之所有權，並非因其具有自耕能力而取得，要無庸疑；次查被上訴
            人於四十九年七月間自省立台中師範畢業後，於同年八月起至五十二年
            九月止，任教於台中市西屯國小，五十二年九月起至五十五年七月，就
            讀於省立師範大學，惟同時於五十四年八月間亦任教於台中縣立大雅國
            中，至六十年七月辭職，六十年八月起至六十五年十二月止，任職於台
            中市立西苑國中，六十五年十二月起至八十三年二月止，任教於省立台
            中啟聰學校，並自六十五年十二月二十二日起兼任總務主任等情，有本
            院依上訴人之聲請，向教育部調取被上訴人之全部人事資料及向國立台
            中特殊教育學校調取被上訴人之公務人員履歷資料文件在卷可考（見本
            院卷第三十六頁至第五十一頁、第七十八頁至第八十二頁），復為被上
            訴人所不爭執，足見於訂立系爭鬮分證書時，被上訴人係任教於省立台
            中啟聰學校並兼任總務主任，其並不具有自耕能力，要可認定。至被上
            訴人固提出帳簿影本五頁，以證明其有自任耕作云云，但查被上訴人所
            提出之帳簿影本係七十七年至七十九年間之帳冊，並非本件系爭鬮分證
            書訂立時即七十五年十二月三十日當時之帳冊，再依系爭鬮分證書所載
            ，張明深所有系爭土地之應有部分十八分之五，亦應移轉登記予被上訴
            人，但依卷系爭土地登記簿謄本記載，於八十六年七月十四日張明深辦
            理該部分所有權移轉登記時，因被上訴人並沒有自耕能力證明，乃將該
            部分之土地所有權信託登記予被上訴人之大姨子李王雪玉，等被上訴人
            退休有自耕能力時再移轉回來，亦據被上訴人自認在卷及張明深證稱伊
            所有部分已經過戶給被上訴人等情（見原審卷第四十、八十五頁，本院
            卷第一三五頁），自不能徒憑被上訴人提出之帳冊影本五頁即據此即推
            測被上訴人於訂立系爭鬮分證書時，具有自耕能力，自不待言。是被上
            訴人主張其於訂立系爭鬮分證書時，具有自耕能力乙節，要無足取。
    （二）、按兩造係兄弟，訂立鬮分證書時，上訴人應知道被上訴人係從事教育工
            作，此於常情或經驗法則，當無違誤，稽諸張明深於原審證稱：「系爭
            土地沒有過戶，是因為原告當時是公務員無法過戶．．．」等語（見原
            審卷第八十五頁），因此，上訴人於本院審理時陳稱訂立鬮分證書當時
            ，並不清楚被上訴人無自耕能力乙節，應與事實不符，尚難憑採。
    （三）、上訴人對於系爭鬮分證書之真正，既不加爭執，再參酌證人即書立系爭
            鬮分證書之代書范錦章於原審所證：「．．．到了十二月三十日才正式
            在他們三兄弟的共同住處，把鬮分證書確定．．．所以財產怎麼分，他
            們兄弟都親自在場，我也都有念出來給大家聽，至於他們為什麼這樣分
            ，是他們自己講好，我寫下來．．．」（見原審卷第六十五、六十六頁
            ），及張明深所述：「．．．七十五年十二月十二日甲○○說要分家，
            叫我看日子，我看了十二月三十日那天，因為當時我是大哥，所以權狀
            都是我保管，我們三個兄弟的財產是在家裡協議好，然後再把資料交給
            范錦章代書去製作鬮分證書，所以代書寫的內容都是我們協議好的，寫
            好後才在十二月三十日在祖先牌位前簽名蓋章．．．當時是寫好前面的
            內容，後面的附表一、二、三及附帶批明都是由代書當場馬上寫，當時
            是連附表都做好了之後，大家都認為沒有問題才在上面簽名，乙○○與
            甲○○的鬮分證書在底頁尚有寫第二個附帶批明，是因為他們二人間尚
            有房子借貸的問題。」、「．．．系爭土地於七十五年分家時，該系爭
            土地就講明要歸給乙○○，甲○○也有同意，而當時被告是要西屯路的
            那兩間房子但不要土地，因當時房子比土地還值錢」等情（見原審卷第
            八十四、八十五頁），則兩造及張明深於本件鬮分證書訂立時，均同意
            以鬮分證書所載之內容為分產之方法，應可認定，則鬮分證書中雖未明
            確約明被上訴人為公教人員，礙於法令無法立即辦理所有權移轉登記，
            須待將來法令變更或被上訴人退休取得自耕農證明等可移轉時，再將系
            爭土地移轉登記予被上訴人之文句，惟由鬮分證書全部內容及自繼承發
            生時起至訂立鬮分證書時止之一切情狀，不難得知對於被上訴人礙於法
            令，無法立即辦理所有權移轉登記之情事，兩造及張明深兄弟均知之甚
            稔，故而於鬮分證書中方有「三兄弟鬮分後，各自取得之不動產，如要
            辦理不動產所有權移轉登記時，各自隨時備齊移轉登記必需之證件後，
            提交需要辦理所有權移轉登記者辦理之，絕不得藉故刁難或要求其他之
            補償等情事，屬實無訛」之附記，再參酌張明深於原審所稱：「．．．
            系爭土地沒有過戶，是因為原告當時是公務員無法過戶，現在農地可以
            自由買賣，已經可以過戶，我的已經過戶給原告（信託登記於李王雪玉
            名下）」等情（見原審卷第八十五頁），顯然兩造及張明深於訂立系爭
            鬮分證書時，應已有約明俟日後可移轉時，再為移轉登記之情事，要可
            認定。則上訴人否認雙方有約定於系爭土地可以移轉時再辦理移轉登記
            云云，應與事實不符，自難憑採。
    （四）、按「以不能之給付為契約標的者，其契約無效。但其不能情形可以除去
            ，而當事人訂約時並預期於不能之情形除去後為給付者，其契約仍為有
            效」，民法第二百四十六條第一項著有明文；次按「關於耕地之買賣，
            承買人雖係無自耕能力之人，惟如約定由承買人指定登記與任何有自耕
            能力之第三人或具體約定登記與有自耕能力之特定第三人，即非民法第
            二百四十六條第一項以不能之給付為契約之標的，難認其契約為無效。
            而此項約定，並不以訂立書面為必要，倘訂約當時，當事人確有此項合
            意，雖未明訂於買賣契約條款之中，亦不得因此而謂其契約為無效。」
            ，最高法院八十二年台上字第二五０七號著有判決要旨足資參照。本件
            兩造於訂立系爭鬮分證書時，被上訴人雖不具自耕能力，但渠等已有約
            明俟日後可為所有權移轉登記時，再為移轉登記之情事，雖未明載於系
            爭鬮分證書，然揆諸前開說明，應認已符合民法第二百四十六條第一項
            但書規定，該契約應屬有效，自不待贅述。又土地法第三十條農地移轉
            承受人之資格規定，業經八十九年一月二十六日修正而廢除自耕能力之
            限制，此為上訴人自認在卷，則被上訴人依系爭鬮分證書契約之法律關
            係，請求上訴人將系爭土地之所有權移轉登記予被上訴人，為有理由，
            應予准許。
五、綜上所述，本件被上訴人主張兩造及張明深於七十五年十二月三十日訂立系爭鬮
    分證書，就系爭土地所有權並約明俟日後可移轉時，再為移轉登記等節為可採，
    而上訴人所辯系爭鬮分證書就此部分之約定係屬無效云云，為無可取，則被上訴
    人依據鬮分證書契約之法律關係，請求上訴人履行契約，將其所有坐落台中市○
    ○區○○段第七四０地號、地目田、面積二八三一點三三平方公尺、應有部分十
    八分之十一之土地所有權移轉登記予被上訴人，為有理由，應予准許，則原審判
    命上訴人應為系爭土地所有權之移轉登記，並無不合，上訴意旨指摘原判決該部
    分不當，求予廢棄改判，為無理由，應予駁回。
六、本件事證已臻明確，兩造其餘攻擊防禦方法，於本件為判決之基礎無礙，爰不一
    一論列；至於被上訴人另請求傳訊證人張明深、范錦章，本院認無必要，併此敘
    明。
七、據上論結，本件上訴為無理由，依民事訴訟法第四百四十九條第一項、第七十八
    條，判決如主文。
中　　　華　　　民　　　國　　九十一　　年　　 十二　　 月　　 十八　　 日
~B1民事第一庭審判長法　官　林陳松
~B2　　　　　　　　法　官　王重吉
~B3　　　　　　　　法　官　李寶堂
右為正本係照原本作成。
上訴人得上訴。
如對本判決上訴，須於收受判決送達後二十日內向本院提出上訴書狀，其未表明上訴
理由者，應於提出上訴後二十日內向本院提出上訴理由書（須按他造人數附具繕本）
，並繳納送達用雙掛號郵票拾份（每份拾肆元）。
上訴時應提出委任律師或具有律師資格之人之委任狀；委任有律師資格者，另應附具
律師及格證書及釋明委任人與受任人有民事訴訟法第四百六十六條之一第一項但書或
第二項（詳附註）所定關係之釋明文書影本。
~B 　 　　　　　　書記官　廖次芬
中　　　華　　　民　　　國　　九十一　　年　　 十二　　 月　　 十八　　 日
附註：
民事訴訟法第四百六十六條之一（第一項、第二項）
對於第二審判決上訴，上訴人應委任律師為訴訟代理人。但上訴人或其法定代理人具
有律師資格者，不在此限。
上訴人之配偶、三親等內之血親、二親等內之姻親，或上訴人為法人、中央或地方機
關時，其所屬專任人員具有律師資格並經法院認為適當者，亦得為第三審訴訟代理人
。
                                                                        Ｂ
